臺北高等行政法院判決
　　　　　　　　　　　　　　　　　　93年度訴字第01544號
　　　　　　　　　　　　　　　.
原　　　告　甲○○
被　　　告　經濟部智慧財產局
代　表　人　蔡練生（局長）
訴訟代理人　丙○○
　　　　　　戊○○
參　加　人　弘家金屬工業股份有限公司
代　表　人　乙○○（董事長）
訴訟代理人　丁○○
上列當事人間因新型專利異議事件，原告不服經濟部中華民國93
年3月10日經訴字第09306214020號訴願決定，提起行政訴訟，本
院判決如下：
    主  文
原告之訴駁回。
訴訟費用由原告負擔。
　　事  實
一、事實概要：參加人於民國（下同）89年5月29日以「剎車握
    把防滑墊改良」向被告申請新型專利，經被告編為第
    00000000號審查，准予專利。公告期間，原告以其違反核准
    審定時專利法第98條第1項第1款及第2項之規定，不符新型
    專利要件，對之提起異議。案經被告審查，於92年11月12日
    以（92）智專3（3）05053字第09221140300號專利異議審定
    書為「異議不成立」之處分。原告不服，提起訴願，遭決定
    駁回，遂提起行政訴訟。本院因認本件撤銷訴訟之結果，參
    加人之權利或法律上利益將受損害，爰依職權裁定命獨立參
    加被告之訴訟。
二、兩造聲明：
    (一)原告聲明：
      1.原決定及原處分均撤銷。
      2.被告等就第00000000號「剎車握把防滑墊改良」新型專
        利案應為撤銷准予專利之處分。
      3.訴訟費用由被告負擔。
    (二)被告聲明：
      如主文所示。
三、兩造之爭點：
    系爭專利是否違反核准審定時專利法第98條第1項第1款及第
    2項之規定，不符新型專利要件？
　　(一)原告主張：
      1.被告於異議審定書理由第5項第4行已明顯的認為，「系
        爭案之嵌合槽、嵌合槽底面之結合孔、防滑墊底部的凸
        柱等構造，雖與引證1之寬槽、狹槽、瓣體後端面之凸
        粒相當，但引證1並未見系爭案防滑墊具硬質底座的主
        要特徵，故引證1與系爭案之結構與技術特徵並不相同
        」。因此，可見該系爭案之異議是否成立其爭議點應在
        於系爭案之防滑墊具有硬質底座，而具有容易組裝及定
        位的功效增進，是為該硬質特性。惟查，難道引證1案
        之膠體凸粒為軟性，若為軟性其如何有效固定？又怎會
        獲准專利？顯然被告對此膠體之硬度有所誤解，而認為
        引證1案之膠質必是軟性而難以固定；然引證1案之膠質
        瓣體係明白揭示以一體突設凸粒對應迫入把桿之狹槽而
        固定，而非系爭案強調之硬質底座才是硬性，而得以固
        定。
      2.引證2所揭示之專利結構特性中：其與反光板結合之基
        座，係利用該基座底部之分叉式嵌合腳來插置入裝置物
        （即自行車腳踏板）中，而上揭構設又與被異議案附屬
        項中防滑墊底部凸柱之剖槽及扣塊幾近相同，甚且該基
        座及叉角亦為膠質，復請明鑒。
      3.引證3所揭示之專利結構特性係在利用剎車把手主體設
        一長形凹槽，俾利護條於凹槽兩端部嵌入結合，此與系
        爭案剎車握把設嵌合槽供防滑墊以嵌入結合置設，二者
        組配之空型態及構設異曲同工且其功效性一致，又引證
        3其把手主體之端部乃設有一孔位供一球軸直接插置，
        此復與系爭案之孔、柱插合方式雷同，故而推論系爭案
        實有前揭法條違反之適用，請併予查明。由前述諸案之
        比較可知，系爭案與引證諸案是極為相同之結構內容。
        易言之，系爭案申請專利之標的內容，絕非為參加人首
        創，顯係襲自引證諸案結構、裝置，並不具任何增進功
        效之改良創作即據為己有並提出專利申請，其作法實令
        人無法茍同，亦是構成本件異議理由，依理、依法均應
        予以撤銷，乃是無庸置疑的。
      4.綜上所陳，本案異議旨在撤銷不法，並經確實具公信力
        之引證證明；請撤銷原處分及訴願決定，以維護專利體
        制暨國內業者之合法權益。
　　(二)被告主張：
      1.起訴理由1.訴稱「異議引證1之膠體凸粒若為軟性，其
        如何有效固定？又怎會獲准專利？」，而謂被告對此膠
        體之硬度有所誤解等云云；經查引證1所揭示之膠質瓣
        體為單一材質的構件，係利用膠質瓣體之變形而納陷於
        寬槽與狹槽來固定，顯然本身必須具備相當程度的撓性
        方能達成，系爭案所設具硬質底座的滑墊與剎車握把之
        結合，顯然較引證1有更易組裝及定位的功效增進；被
        告異議審定理由並非指引證1無法有效固定，而是稱系
        爭案相較引證1有更易組裝及定位之功效增進；至於引
        證1獲准專利一節，並非本異議案所論究，併予指明；
        因此起訴理由1稱被告對此膠體之硬度有所誤解云云，
        顯非屬實。
      2.起訴理由2.前段之文字述均與異議理由5之內容無異，
        被告前已於92年11月12日（92）智專3（3）05053字第
        09221140300號異議審定書之理由（6）中一一說明，此
        不再贅述；起訴理由2.後段僅增加「甚且該基座及叉角
        亦為膠質」之敘述，經查遍引證2之說明書並未見此一
        內容，不知此一理由從何而來，故起訴理由2.顯然無理
        由。
      3.起訴理由3.之文字敘述亦均與異議理由6之內容無異，
        被告亦已於前92年11月12日（92）智專3（3）05053字
        第09221140300號異議審定書之理由（7）中一一說明，
        此不再贅述。
      4.綜上所述，被告原處分並無違法，敬請駁回原告之訴。
    (三)參加人主張：
      引用被告之答辯。
　　理  由
一、按凡對物品之形狀、構造或裝置之創作或改良，而可供產業
    上利用者，得依法申請取得新型專利，為系爭專利核准審定
    時專利法第97條暨第98條第1項所規定。而公告中之新型，
    任何人認有違反前揭專利法第97條至第99條規定者，依法得
    自公告之日起3個月內，備具異議書，附具證明文件，向專
    利專責機關提起異議。從而，系爭專利有無違反專利法情事
    而應不予專利，依法應由異議人附具證據證明之，倘其證據
    不足以證明系爭專利有違專利法之規定，自應為異議不成立
    之處分。
二、本件系爭第00000000號「剎車握把防滑墊改良」新型專利案
    ，係於剎車握把在外緣中段設一防滑墊，其特徵在於剎車握
    把於外側緣中段形成一底面設有系列結合孔的嵌合槽，又防
    滑墊主要係於一底座頂面設固一軟質的防滑層，且底座為軟
    硬材質所製成，底座的底面並形成有對應結合孔的凸柱，其
    中凸柱可插設於結合孔內，所形成的剎車握把防滑墊；另剎
    車握把的結合孔可為錐孔狀，防滑墊的凸柱則對應形成錐柱
    狀，且凸柱底面設有剖槽；或防滑墊凸柱底部凸伸有扣塊，
    適可扣設於剎車握把的內側緣面，以提升防滑墊的結合性。
    原告所舉異議證據1係85年7月4日申請、86年2月21日審定公
    告之第00000000號「機車手剎車把構造」新型專利案（即引
    證1）；異議證據2為83年2月4日申請、84年2月21日審定公
    告之第00000000號「反光板基座之改良」新型專利案（即引
    證2）、異議證據3為82年12月16日申請、84年2月1日審定公
    告之第00000000號「機車手剎車把手之改良結構」新型專利
    案（即引證3）。案經被告審查，認系爭案之嵌合槽、嵌合
    槽底面之結合孔、防滑墊底部的凸柱等構造，雖與引證1之
    寬槽、狹槽、瓣體後端面之凸粒相當，但引證1並未見系爭
    案防滑墊具硬質底座的主要特徵，故引證1與系爭案之結構
    與技術特徵並不相同，且系爭案所設之具硬質底座的防滑墊
    ，確具有容易組裝及定位的功效增進，故引證1尚難證明系
    爭案不具新穎性及進步性；另引證2為一種反光板基座，與
    系爭案之剎車握把並非類似之產品，兩者之間難以比較，且
    引證2除分叉式嵌合腳之構造外，未見系爭案其他的結構特
    徵，故引證2與系爭案之結構與技術特徵並不相同，難以證
    明系爭案不具新穎性及進步性；又引證3並未見系爭案防滑
    墊具硬質底座的主要特徵，故引證3與系爭案之結構與技術
    特徵並不相同，且系爭案所設之具硬質底座的防滑墊，確具
    有容易組裝及定位的功效增進，故引證3亦尚難證明系爭案
    不具新穎性及進步性，乃為異議不成立之處分。原告不服，
    依序提起訴願及行政訴訟；兩造及參加人之主張各如事實欄
    所載，其爭點厥為系爭專利是否違反核准審定時專利法第98
    條第1項第1款及第2項之規定，不符新型專利要件？
三、經查，引證1係揭示一種包括一把桿及一瓣體之機車手剎車
    把構造，其中把桿前端面納陷數個相連之寬槽，各寬槽底部
    中央各陷一狹槽；各指握瓣串連成之膠質瓣體，其後端面各
    形成一凸粒；瓣體係設於把桿前端面，各指握瓣對應而納陷
    於寬槽，凸粒對應並納陷於狹槽，瓣體係以膠體材質迫入把
    桿前端面固定。引證2揭示一種包括一反光片及一基座之反
    光板基座構造，其特徵在於基座底面具有與基座一體成型、
    末端為闊徑之分叉式嵌合腳的構造。引證3揭示一種由把手
    主體、軟度材質之護條及片體所組成之剎車把手，其在把手
    主體設一長形凹槽，俾利軟質護條於凹槽兩端縫口之嵌入結
    合，且該片體一端凸設有一球軸，以供片體插設於把手主體
    之孔位內。足見引證1已具體指明其瓣體材質為「膠質」，
    而系爭案亦已具體指明其底座以「較硬材質」製成，兩者當
    然不同；另引證1雖與系爭案同樣運用「凸柱凹槽緊密配合
    」之技術手段，惟軟質的材質在迫入插合時，因變形量較大
    ，組裝時自然不易定位，而系爭案因採用具硬質底座的防滑
    墊，自然具有使組裝者容易組裝及定位的功效。原告訴稱引
    證1之膠體凸粒，並非軟性材質云云，並非可採。另引證2與
    系爭案之剎車握把並非類似之產品，兩者之間難以比較，且
    引證2除分叉式嵌合腳之構造外，並未見揭露系爭案其他的
    結構特徵，原告自難徒以引證2之分叉式嵌合腳與系爭案之
    防滑墊底部凸柱之剖槽及扣塊幾近相同，即謂引證2已揭露
    系爭案之結構特徵。又引證3雖有前述凹槽及球軸之結構，
    與系爭案之嵌合槽及凸柱作用雷同，惟引證3仍未見系爭案
    防滑墊具硬質底座的主要特徵，且系爭案所設之具硬質底座
    的防滑墊，確具有容易組裝及定位的功效增進。
四、綜上所述，引證1、2及3尚難以證明系爭案不具新穎性及進
    步性，原告所訴核不足採。從而，被告以系爭案無違核准審
    定時專利法第98條第1項第1款及第2項規定，而為「異議不
    成立」之處分，洵無違誤，訴願決定予以維持，亦無不合。
    原告仍執前詞，訴請撤銷訴願決定及原處分，並命被告為異
    議成立應不予專利之處分，均無理由，應予駁回。
據上論結，本件原告之訴為無理由，依行政訴訟法第98條第3項
前段，判決如主文。
中　　華　　民　　國　　94　　年　 　7　　月　 13  　 日
                    第四庭審判長法　官  徐  瑞  晃
           　　　  　　　　　　 法　官  蕭  惠  芳
           　　　　  　　　　　 法　官  李  得  灶
上為正本係照原本作成。
如不服本判決，應於送達後20日內向本院提出上訴狀並表明上訴
理由，如於本判決宣示後送達前提起上訴者，應於判決送達後20
日內補提上訴理由書（須按他造人數附繕本）。
中　　華　　民　　國　　94　　年　 　7　　月　 20  　 日
            　　　　  　　　　　書記官  陳  清  容
